臺灣士林地方法院民事判決　　　　　　　 96年度訴字第292號
原　　　告　丙○○
訴訟代理人　屠啟文律師
被　　　告　甲○○
被　　　告　海帝有限公司
法定代理人　丁○○
被　　　告　乙○○
　　　　　　戊○○
　　　　　　己○○
共　　　同
訴訟代理人　范宗熙律師
上列當事人間減少價金等事件，本院於民國96年10月26日言詞辯
論終結，判決如下：
    主  文
一被告甲○○應給付原告新臺幣貳佰拾萬貳仟柒佰柒拾陸元，
  及自民國九十六年二月二十七日起至清償日止，按週年利率百
  分之五計算之利息。
二被告海帝有限公司、乙○○、戊○○、己○○應連帶給付原告
  新臺幣貳佰拾萬貳仟柒佰柒拾陸元，及均自民國九十六年二
  月九日起至清償日止，按週年利率百分之五計算之利息。
三第一、二項中如任一被告為給付，其他被告於其給付範圍內，
  同免給付義務。
四訴訟費用由被告連帶負擔。
五本判決第一項、第二項，於原告以新臺幣柒拾陸萬柒仟元為被
  告供擔保後，得假執行。但如被告甲○○、海帝有限公司、乙○○、戊○○及己○○以新臺幣貳佰拾萬貳仟柒佰柒拾陸元
  為原告預供擔保，得免為假執行。
    事實及理由
一、按訴狀送達後，原告不得將原訴變更或追加他訴。但請求之
    基礎事實同一者、擴張或減縮應受判決事項之聲明者，不在
    此限。民事訴訟法第255 條第1 項第2 款、第3 款分別定有
    明文。原告起訴時原請求被告給付新臺幣（下同）540 萬元
    ，及自起訴狀繕本送達翌日起至清償日止，按週年利率百分
    之5 計算之利息。嗣本院於民國96年9 月10日赴現場勘驗並
    囑託臺北縣淡水地政事務所測量（見本院卷第151 ～154 頁
    ），乃於96年10月17日遞狀變更請求之金額為2,302,776 元
    。核其變更，屬縮減應受判決事項之聲明，且請求之基礎事
    實同一，揆諸前開法條規定，應予准許。
二、原告起訴主張：伊於95年8 月2 日經由受僱於被告海帝有限
    公司（下稱海帝公司）之不動產經紀人及經紀營業員，即被
    告乙○○、戊○○、己○○之仲介，以2,550 萬元之價格，
    向被告甲○○承購其所有、坐落臺北縣淡水鎮○○段165 地
    號等28筆持分土地及其上門牌為臺北縣淡水鎮○○路50巷12
    號之房屋（下稱系爭房地），並簽訂不動產買賣契約書乙紙
    （下稱系爭契約）。詎料，伊於給付尾款完訖並於95年8 月
    31日辦理交屋後，經鄰居告知，始知悉系爭房地鄰馬路之一
    側、自既存之屋外圍牆往內起算之一樓庭院部分土地，早於
    89年12月29日即經淡水鎮公所徵收完畢，並於90年3 月16日
    登記為公有土地（即分割後之同段165-1 地號），並為計畫
    道路。惟被告甲○○明知此瑕疵，卻仍於該標的物現況說明
    書內，表示系爭房地並無租賃或占用他人土地之情形；並於
    系爭契約第2 條中，再度陳明系爭一樓空地並無增建或占用
    情形。顯見被告甲○○係惡意隱瞞系爭一樓庭院內之部分土
    地有占用公有土地之情事。經淡水地政事務所於96年9 月10
    日實地測量之結果，系爭房地庭院及車道占用公有之計畫道
    路土地面積為同段第169- 1地號計9.14平方公尺，第165-1
    地號計36.55 平方公尺，合計為45.69 平方公尺，此即伊買
    受系爭房地存有占用公有土地之瑕疵，其於不動產交易市場
    上之價值即有2,302,776 元（依土地公告現值加四成之徵收
    價格計算）之減損。是伊依民法第365 條關於買受人因物有
    瑕疵而得請求減少價金之規定，通知被告甲○○減少本件買
    賣價金2,302,776 元。被告甲○○既已受領該部分價金，惟
    此2,302,776 元於伊為上開減價之請求後，被告甲○○已失
    其受領之法律上原因，而成立不當得利，或得依民法第360
    條規定請求損害賠償，訴請被告甲○○返還2,302,776 元及
    利息。而被告海帝公司為一專業不動產仲介公司；被告乙○○、戊○○、己○○，分係被告海帝公司所雇用之不動產經
    紀人及經紀營業員，於仲介伊買受系爭房地時，原應本其專
    業，就系爭房地之產權及使用現況詳為調查；詎渠等竟違反
    應遵守之法令規定，致使伊受有買受之不動產價值減損之損
    害，爰依消費者保護法第7 條第1 項、第3 項及不動產經紀
    業管理條例第26條第2 項規定，渠等即應負連帶負賠償責任
    ，並與被告甲○○構成不真正連帶債務關係，並聲明：(一)被
    告甲○○應給付原告2,302, 776元，及自起訴狀繕本送達之
    翌日起至清償日止，按週年利率5 ％計算之利息。(二)被告海
    帝公司、乙○○、戊○○、己○○應連帶給付原告2,302,77
    6 元，及自起訴狀繕本送達之翌日起至清償日止，按週年利
    率5 ％計算之利息。(三)前二項中被告之一若對原告給付，其
    餘被告於其給付範圍內，免除給付義務。(四)願供擔保，請准
    予宣告假執行。
三、被告則抗辯略以：臺北縣淡水鎮○○段第165-1 地號及第16
    9-1 地號土地已於89年間由淡水鎮公所徵收，被告甲○○嗣
    於94年間取得系爭房地，故徵收費並非被告甲○○領取，無
    不當得利之情事，且上開土地並未賣予原告，非系爭契約買
    賣之範圍，被告亦於出售當時明確指明界址，原告並於該不
    動產說明書上簽名屬實，且經被告告知原告庭院內部分土地
    業經徵收，原告請求減少價金或損害賠償，均無理由等語。
    並聲明：(一)原告之訴駁回。(二)如受不利判決，願供擔保，請
    准予宣告免為假執行。
四、原告主張其於95年8 月2 日經由受僱於被告海帝公司之不動
    產經紀人及經紀營業員，即被告乙○○、戊○○、己○○之
    仲介，以2,550 萬元之價格，向被告甲○○承購其所有、坐
    落臺北縣淡水鎮○○段165 地號等28筆土地應有部分及其上
    門牌為臺北縣淡水鎮○○路50巷12號之房屋（即系爭房地）
    ，並簽訂系爭契約，已給付尾款完訖並於95年8 月31日辦理
    交屋，為被告所不爭執，並有不動產買賣契約書在卷可稽（
    見本院卷第11～18頁）。又系爭房地鄰馬路之一側、自既存
    之屋外圍牆往內起算之一樓庭院部分土地及車道部分，早於
    89年12月29日即經淡水鎮公所徵收完畢，並於90年3 月16日
    登記為公有土地（即分割後之同段165-1 、169-1 地號），
    而庭院部分土地及車道為公有土地，面積分別為36.55 、9.
    14平方公尺，合計共45.69 平方公尺，亦經本院勘驗屬實，
    並有土地登記謄本、臺北縣淡水地政事務所土地複丈成果圖
    （即附圖）在卷可稽（參本院卷第151~152 、168~169 、15
    4 頁）。是本件爭點為：系爭房地佔用公有土地部分，被告
    有無告知原告？原告得否主張被告甲○○應負瑕疵擔保責任
    ？其餘被告是否應負損害賠償責任？茲分述如下：
  (一)被告雖主張簽約前即已由甲○○及海帝公司營業員告知原告
    ，一樓庭院部分土地已被淡水鎮公所徵收完畢，原告如事先
    不知則原告何以會請甲○○向訴外人林美惠索取已徵收但不
    致拆除之資料，原告取得資料後不但未提異議，卻轉請海帝
    公司核對云云，惟為原告所否認，被告就此自應負舉證責任
    。被告之主張雖提出訴外人林美惠之書函1 件（見本院卷第
    119 頁）為證。然查訴外人林美惠之書函顯示傳真日期為95
    年9 月19日，已在買賣契約簽訂，價金亦已付清之後，不足
    以證明在簽約前被告即已告知原告，反足證明確如原告主張
    係交屋之後方得知徵收之事，否則原告何需再請海帝公司確
    認？益證被告主張不足採信。
  (二)按買賣標的物之利益及危險，自交付時起，均由買受人承受
    負擔，但契約另有訂定者，不在此限；物之出賣人對於買受
    人，應擔保其物依第373 條之規定危險移轉於買受人時無滅
    失或減少其價值之瑕疵，亦無滅失或減少其通常效用或契約
    預定效用之瑕疵。但減少之程度，無關重要者，不得視為瑕
    疵。出賣人並應擔保其物於危險移轉時，具有其所保證之品
    質；買受人於契約成立時，知其物有前條第1 項所稱之瑕疵
    者，出賣人不負擔保之責。買受人因重大過失，而不知有前
    條第1 項所稱之瑕疵者，出賣人如未保證其無瑕疵時，不負
    擔保之責。但故意不告知其瑕疵者，不在此限。民法第373
    條、第354 條、第355 條分別定有明文。本件被告抗辯系爭
    契約中僅記載本件之買賣標的物為同段第165 地號等28筆，
    並未有同段第165-1 地號及第169-1 地號土地，被告甲○○
    自始即未曾出售該地，是不必負瑕疵擔保責任云云。惟按「
    物之出賣人，負交付其物於買受人，並使其取得該物所有權
    之義務。」民法第348 條定有明文。故被告甲○○負有交付
    出售系爭房地及使原告取得所有權之義務。本件原告向被告
    甲○○買受及受交付之系爭房屋現況應係以圍牆所界定之土
    地為範圍，非得以同段第165-1 地號及第169-1 地號土地並
    未載明於系爭契約範圍內，即謂圍牆內經徵收之土地非屬本
    件買賣之標的。又所謂重大過失乃指依一般人之注意可得而
    知，竟怠於注意而不知；然依附圖所示，經徵收之第165-1
    地號、16 9 -1 地號地界線幾乎與第165 、169 地號界線平
    行，故如未經地政機關實際丈量，無法由圖面判斷系爭房屋
    及庭院實際座落之位置是否僅為第165 號土地，故被告主張
    依不動產說明書內之地籍圖謄本（見本院卷第95頁）所示，
    與現場相符，原告已簽名確認云云，並不足採，且認原告亦
    無重大過失。
  (三)又依系爭契約第11條約定：「乙方（即本件被告甲○○）擔
    保本買賣標的物產權清楚，並無一物數賣、被他人占用或占
    用他人土地或其他糾葛情事，如有上述任何情事，除本契約
    內另有約定外，應由乙方於甲方（即本件原告）支付完稅款
    以前清理完畢，否則視為違約; 若甲方因此受有損害，乙方
    應負完全賠償責任。」，是依系爭契約，被告甲○○就本件
    買賣標的物並無占用他人土地亦負擔保責任。原告主張被告
    甲○○明知系爭一樓庭院土地占用公有土地，卻惡意隱瞞占
    用之情事，被告甲○○辯稱其已於出售時即已明確指明界址
    云云，惟查於系爭房地之標的物現況說明書內，就系爭房地
    有無租賃或占用他人土地之情形，被告甲○○係勾選「否」
    ，（見本院卷第23頁）；且於系爭契約第2 條中，就本買賣
    標的物現況另有增建或占用部分，僅有勾選「其他」，並註
    明「四樓增建」（見本院卷第11、12頁），其餘部分均未註
    明，被告等辯稱於出售當時，已陳明有徵收情事云云，並不
    足採。又「謂物之瑕疵係指存在於物之缺點而言。凡依通常
    交易觀念，或依當事人之決定，認為物應具備之價值、效用
    或品質而不具備者，即為物有瑕疵，且不以物質上應具備者
    為限。若出賣之特定物所含數量缺少，足使物之價值、效用
    或品質有欠缺者，亦屬之。」有最高法院73年度台上字第11
    73號判例可稽。本件被告甲○○交付之系爭房地，既有部分
    庭院及車道座落於經徵收之計劃道路，面積合計達45.69 平
    方公尺，即約合13 .8 坪，尤其庭院減少之面積高達11坪，
    依通常交易觀念，自可認具有減少價值、效用或品質之瑕疵
    。至被告雖又辯稱經徵收之土地業經臺北縣政府、淡水鎮公
    所函覆均明示不予拆除云云，並提出函文影本3 件為證（見
    本院卷第161~164 頁），惟依臺北縣淡水鎮公所95年11月20
    日函文說明：「經查本鎮○○路50巷係淡水（竹圍地區）都
    市計劃範圍辦理土地徵收及闢建，而因水仙山莊（八勢路50
    巷）部分路段地上物無法配合拆除，遂該路段本所以現況施
    作道路，不先行拆除道路範圍地上物，請道路兩旁建物業主
    於改建時再依建築線自行退縮，留設道路用地，或政府有拓
    建計劃時仍辦建物徵收，拓寬道路。」（見本院卷第164 頁
    ），顯見並非絕不拆除，且原告於日後改建時亦應依建築線
    自行退縮，其使用上自已受有限制，被告辯稱並無瑕疵云云
    ，並不足採。
  (四)次按買賣因物有瑕疵，而出賣人依前5 條之規定，應負擔保
    之責者，買受人得解除其契約或請求減少其價金。但依情形
    ，解除契約顯失公平者，買受人僅得請求減少價金，民法第
    359 條定有明文；又按民法第359 條規定買受人因買賣標的
    物有瑕疵，得請求減少其價金，此項減少價金請求權之行使
    ，僅須由買受人向出賣人以意思表示為之為已足，有最高法
    院86年度臺上字第2659號判決意旨可資參照。本件被告甲○○既應對系爭房地占用公有土地負瑕疵擔保責任，則原告於
    起訴時主張依民法第359 條之規定，請求減少價金，依系爭
    房屋庭院及車道座落於徵收土地範圍之面積共45.69 平方公
    尺，乘以該二筆土地96年度公告現值（均為每平方公尺36,0
    00元，見本院卷第168 、169 頁土地登記第二類謄本）加四
    成之徵收價格計算，即原告主張其買受系爭房地受有交易市
    場上價格減損金額為2,302,776 元（計算式：45.69 ×3600
    0 ×1.4 ＝2,302,776） 為有理由，且訴狀繕本也已送達被
    告，應認原告已向被告為減價之意思表示，業已行使減少價
    金請求權。又按無法律上之原因而受利益，致他人受損害者
    ，應返還其利益。雖有法律上之原因而其後已不存在者，亦
    同。又受領人於受領時，知無法律上之原因或其後知之者，
    應將受領時所得之利益，或知無法律上之原因時所現存之利
    益，附加利息，一併償還；如有損害，並應賠償。民法第17
    9 條、第182 條第2 項定有明文。原告向被告甲○○請求減
    價2,302,776 元，既有理由，惟此款項雖經被告甲○○以買
    賣關係為由受領，現因原告行使減價請求權，被告甲○○受
    領該部分價金之法律上原因即不復存在。從而，原告依據不
    當得利之法律關係，請求被告甲○○返還2,302,776 元及自
    起訴狀繕本送達翌日即96年2 月27日（見本院卷第41頁）起
    至清償日止，按週年利率5 ％計算之利息，自屬有據，應予
    准許。
  (五)又按「經紀業者因經紀人員執行仲介或代銷業務之故意或過
    失致交易當事人受損害者，該經紀業應與經紀人員負連帶賠
    償責任。」為不動產經紀業管理條例第26條第2 項所明定。
    被告海帝公司為一專業不動產仲介公司（見本院卷第24頁公
    司基本資料）；被告乙○○、戊○○、己○○，分係被告海
    帝公司所雇用之不動產經紀人及經紀營業員，於仲介原告買
    受系爭房地時，原應本其專業，就系爭房地之產權及使用現
    況詳為調查，乃竟未為，且未告知原告上開徵收情事，致使
    原告受有買受之不動產價值減損之損害，渠等即應依上開規
    定負連帶負賠償責任，故原告請求被告海帝公司、乙○○、
    戊○○、己○○連帶給付2,302,776 元及自起訴狀繕本送達
    翌日即96年2 月9 日（見本院卷第29~32 頁）起至清償日止
    ，按週年利率5 ％計算之利息，自屬有據，應予准許。又被
    告甲○○應依民法第359 條、第179 條規定返還原告請求減
    少之價金規定賠償原告所受損害之內容（即2,302,776 元）
    與被告海帝公司、乙○○、戊○○、己○○等人依不動產經
    紀業管理條例第26條第2 項等規定應連帶賠償原告於2,302,
    776 元之範圍內，雖各基於不同之債務發生原因；然就同一
    內容之給付，對於同一債權人即原告各負全部給付義務，構
    成不真正連帶債務關係，如一債務人給付，其他債務人即同
    免其責任。因此，被告中一人若對原告給付，其餘被告於其
    給付範圍內即免除給付義務。又原告就被告甲○○之請求係
    民法第359 條、第179 條減少價金，或同法第360 條損害賠
    償，可認係選擇合併，又就海帝公司等人間之請求為消費者
    保護法第7 條第1 項、同條第3 項、不動產經紀業管理條例
    第26條第2 項，並陳明該二請求係選擇合併擇一判決，則本
    院認原告主張之民法第359 條、第179 條、不動產經紀業管
    理條例第26條第2 項既經准許，即無庸再就民法第360 條、
    消費者保護法第7 條第1 項、同條第3 項是否成立再為審酌
    ，附此敘明。
五、綜上所述，原告依民法第359 條、第179 條請求被告甲○○
    返還2,302,776 元及法定遲延利息，及依不動產經紀業管理
    條例第26條第2 項規定請求被告乙○○、戊○○、己○○與
    海帝公司連帶賠償同一金額及利息，為有理由，爰判決如主
    文第一至三項所示。又兩造分別陳明願供擔保請准宣告假執
    行或免為假執行，經核於法相符，爰分別酌定相當擔保金額
    准許之。
六、本件判決已臻明確，兩造其餘攻擊防禦方法均於本件判斷不
    生影響，無逐一論述之必要，附此敘明。
七、據上論結，原告之訴為有理由，依民事訴訟法第85條第2 項
    、第390條第2 項、第392 條，判決如主文。
中　　華　　民　　國　　96　　年　　11　　月　　9 　　日
                  民事第一庭  法  官  陳麗芬
以上正本證明與原本無異。
如對本判決上訴，應於判決送達後20日內向本院提出上訴狀。
中　　華　　民　　國　　96　　年　　11　　月　　19　　日
                              書記官  林宗勳
